【裁判字號】    98,簡上,34
【裁判日期】    980429
【裁判案由】    詐欺
【裁判全文】
臺灣花蓮地方法院刑事判決              98年度簡上字第34號
公  訴  人  臺灣花蓮地方法院檢察署檢察官
上  訴  人
即  被  告  乙○○
上列上訴人即被告因詐欺案件，不服本院民國98年1月22日98 年
度花簡字第122 號第一審簡易判決（偵查案號：臺灣桃園地方法
院檢察署97年度偵字第5640號），提起上訴，本院管轄第二審合
議庭判決如下：
    主  文
原判決撤銷。
乙○○幫助意圖為自己不法之所有，以恐嚇使人將本人之物交付
，未遂，處有期徒刑陸月，如易科罰金，以新臺幣壹仟元折算壹
日。
    事  實
一、乙○○明知無故蒐集他人之存摺、帳戶使用者，將可能藉此
    收購之存摺、帳戶，自行或轉由他人遂行財產上犯罪之目的
    之情況下，仍基於容認該結果發生亦不違背其本意之不確定
    幫助恐嚇取財犯意，於民國97年10月18日起至同年月20日間
    之某日，在不詳地點，將其向中華郵政股份有限公司吉安太
    昌郵局申辦之帳號00000000000000號帳戶之存摺、印章、金
    融卡及密碼，交付予真實姓名年籍不詳之成年人所組成之犯
    罪集團使用。嗣於97年10月20日下午2 時許，該集團成員撥
    打電話給甲○○，恫稱欲至甲○○公司丟擲汽油彈，不知伊
    會損失多少？需依其指示匯款新臺幣（下同）50萬元等語，
    經甲○○表示金額過高，該集團成員遂同意甲○○匯款25萬
    元至乙○○上揭郵局帳戶，致甲○○心生畏懼而至郵局匯款
    25萬元至乙○○上揭郵局帳戶內，嗣因甲○○察覺有異，報
    警處理並通知郵局止付上開款項，致犯罪集團成員未能取得
    上開款項而未遂。
二、案經花蓮縣警察局報請臺灣花蓮地方法院檢察署檢察官偵查
    而聲請簡易判決處刑。
    理   由
一、訊據被告乙○○矢口否認有何幫助恐嚇取財未遂之犯行，並
    辯稱：伊於97年10月18日，在花蓮火車站後站，要搭火車去
    台北，將存摺、金融卡、密碼，放在機車行李箱內，回來就
    發現遺失云云。經查：
  (一)上揭郵局帳戶為被告所申請設立乙節，業據被告自承在卷，
    且有帳戶申請人資料1 份在卷可稽。又被害人甲○○因接到
    犯罪集團之電話向伊恫稱丟汽油彈至伊公司，不知伊會損失
    多少，要求伊依指示匯款至被告上揭郵局帳戶內，嗣甲○○
    心生畏懼，而依該集團之指示至郵局匯款25萬元至被告帳戶
    ，嗣經甲○○察覺有異，報警並通知郵局將該筆款項止付等
    情，業據證人即被害人甲○○證述明確，並有被告上揭郵局
    帳戶存款交易明細查詢單及郵政國內匯款執據各1 份在卷可
    稽。
  (二)至被告辯稱：係將金融卡、存摺及密碼放在機車置物廂內遺
    失等情。然被告於警詢時陳稱於97年10月19日查覺上開帳戶
    等資料已遺失，卻未於當日立即報警處理，亦未向郵局辦理
    掛失止付，顯有違常情事理；又金融機構帳戶為人民存取財
    產之重要工具，一般人對於帳戶存摺、印章、金融卡及密碼
    均會妥善保管，被告將存摺、印章、金融卡均放置在極易遭
    竊之機車置物廂內，已不合理；又倘如被告所述係遺失，則
    犯罪集團在無從確定該帳號是否確可使用且不知帳戶設立人
    是否會隨即掛失之情形下，當不可能以之作為財產犯罪所用
    ，而冒詐欺或恐嚇的款項無法領出之風險，則上揭帳戶之金
    融卡、存摺、密碼，應係被告交付予犯罪集團成員無疑。末
    查，現今社會一般人申請存款帳戶極為容易、便利，故除非
    充作犯罪使用，一般正常使用之存款帳戶，並無向他人蒐集
    之必要，且不法犯罪集團蒐購或收集人頭帳戶，持以作為信
    貸、手機簡訊詐欺或用於俗稱擄鴿或擄車勒贖、恐嚇取財之
    事，常有所聞，亦為新聞媒體所多加報導，被告將上開帳戶
    之存摺、金融卡及密碼，交付姓名、年籍不詳之犯罪集團成
    員使用，被告自可預見該收集帳戶之人可能將之用來從事犯
    罪，作為犯罪之人頭帳戶，以收取被害人匯入之款項，惟其
    竟仍將其帳戶存摺、金融卡、密碼交付該來路不明之人，其
    顯具有縱有人以其金融帳戶實施恐嚇取財犯罪亦不違背其本
    意之幫助意思甚明，是被告上開所辯，自難採信。
  (三)綜上所述，本案事證明確，被告犯行堪予認定，應依法論科
    。
二、按以恐嚇使人將物交付，有時固亦含有詐欺性質，但與詐欺
    罪之區別，則在有無施用威嚇，使人心生畏懼之情形為斷。
    又恐嚇罪質，非不含有詐欺性，其與詐欺罪之區別，係在行
    為人對於被害人所用之手段，僅使其陷於錯誤者，為詐欺，
    使發生畏懼心者，為恐嚇（最高法院28年上字第1238號、30
    年上字第668 號判例參照）。準此，詐欺取財罪與恐嚇取財
    罪，所保護之法益雖均為財產法益，並均附隨保障財產處分
    之自由法益，且雖均以行為人「意圖為自己或第三人不法之
    所有」，及「使人交付財物」為構成要件，然細究立法者所
    制定之條文內涵，其所保護財產處分之自由法益仍有層次上
    之差異，其所不同者，即為「行為人之行為及因此造成被害
    人產生何種心理影響而決定交付財物」，此亦為區別詐欺取
    財與恐嚇取財之判斷核心；倘行為人係單純施以詐術，而被
    害人依其充分之自由意識（不涉及被害人是否有足夠之知識
    及資訊可參考）判斷後仍陷於錯誤，致自願性的決定交付財
    物，即屬詐欺取財；反之，倘行為人係以使被害人心生畏懼
    以壓制其自由意識之方式（不論手段是否涉及欺騙），使被
    害人在恐懼之心理強制下不得已而交付財物，即屬恐嚇取財
    。是本件犯罪集團以「丟擲汽油彈至被害人公司，會損失多
    少」之言語通知被害人甲○○並要求依指示匯款，觀諸犯罪
    集團成員所稱之內容雖非真實，但其目的顯然係以此一恐嚇
    性之言語內容，使被害人心生畏懼而壓制其自由決定之意識
    ，不得不交付財物，應仍屬恐嚇取財無疑。本案被告基於幫
    助之犯意，提供銀行存摺、金融卡、密碼及印章等物予不詳
    之犯罪集團對被害人實施恐嚇行為，致使被害人產生畏懼而
    匯款至犯罪集團所使用之人頭帳戶內，被告所為係參與犯罪
    構成要件以外之行為，且在無證據證明被告係以正犯而非以
    幫助犯之犯意參與犯罪之情形下，應認其所為係幫助犯而非
    正犯行為。又查被害人甲○○遭恐嚇匯款後，因伊隨即發現
    有異而報警處理，使該匯款帳戶旋即被列為警示帳戶，款項
    即遭凍結而止付，致犯罪集團無法取款得手而未遂乙節，業
    據證人甲○○證述明確，且有上開帳戶交易資料1 紙附卷可
    佐。是核被告所為，係犯刑法第30條第1項前段、第346條第
    3項、第1項之幫助恐嚇取財未遂罪，聲請意旨認被告所為係
    犯刑法第30條第1項、第339條第1項、第3項之幫助詐欺未遂
    罪，起訴法條尚有未洽，應予變更。原審論罪科刑固非無見
    ，然原審漏未審酌被告所為之行為係屬幫助恐嚇取財未遂之
    情形，而未變更起訴法條，竟以幫助詐欺取未遂罪論處，乃
    有違誤，是上訴人以上開辯稱之理由提起本件上訴雖為無理
    由，然原審判決既有上開違誤，仍應由本院將之撤銷改判。
    被告以幫助之意思，參與構成要件以外之行為，為幫助犯，
    依刑法第30條第2 項規定，爰依正犯之刑減輕之。又被害人
    甲○○雖已匯款至被告上揭郵局帳戶內，惟未遭該詐騙集團
    提領款項即遭凍結帳戶而未遂，並依刑法第25條第2 項規定
    ，按既遂犯之刑度減輕其刑，並依法遞減之。爰審酌被告之
    素行、犯罪行為導致犯罪追查不易，形成查緝死角，對社會
    治安之危害非輕，及對被害人所造成之損害，犯後否認犯行
    之犯後態度等一切情狀，量處如主文所示之刑，並諭知易科
    罰金之折算標準。又被告提供予犯罪集團成員使用之上開郵
    局帳戶之存摺、金融卡，因未扣案，無從證明現猶存在，為
    免將來執行發現困難，爰不另為沒收之諭知，一併敘明。
據上論斷，應依刑事訴訟法第455條之1第1項、第3項、第369 條
第1項前段、第364條、第299條第1項前段、第300條，刑法第346
條第1項、第3項、第30條第1項前段、第2項、第25條第2項、第4
1條第1項前段，刑法施行法第1條之1第1項、第2項前段，判決如
主文。
本案經檢察官孫源志到庭執行職務。
中    華    民    國    98    年    4     月    29    日
                  刑事第二庭    審判長法  官  陳世博
                                      法  官  林恒祺
                                      法  官  陳月雯
以上正本證明與原本無異。
本件不得上訴。
中    華    民    國    98    年    4     月    29    日
                                      書記官
附錄本判決論罪之法律條文：
中華民國刑法第346條
意圖為自己或第三人不法之所有，以恐嚇使人將本人或第三人之
物交付者，處6月以上5年以下有期徒刑，得併科1 千元以下罰金
。
以前項方法得財產上不法之利益，或使第三人得之者，亦同。
前二項之未遂犯罰之。


司法院資訊處製作；財團法人民間司法改革基金會備份。
